臺北高等行政法院判決　　　　　　　　　　　　　　九十二年度訴字第二八一五號
　　　　　　　　　　　　　　　.
　　原　　　告　甲○○
　　送達代收人　乙○○
　　被　　　告　經濟部智慧財產局
　　代　表　人　蔡練生（局長）
　　訴訟代理人　丙○○
右當事人間因新型專利申請事件，原告不服經濟部中華民國九十二年五月八日經訴字
第○九二○六二一○五五○號訴願決定，提起行政訴訟，本院判決如左：
    主  文
原告之訴駁回。
訴訟費用由原告負擔。
　　事  實
一、事實概要：
    原告於民國九十年三月三十日以「衛浴掛架固定座結構改良」（下稱系爭案）向
    被告申請新型專利，經被告編為第00000000號予以審查，不予專利。原
    告不服，申請再審查，案經被告於九十一年十二月二十日以（九一）智專三（一
    ）○二○一七字第○九一八七○○二一三四號專利再審查核駁審定書為仍應不予
    專利之處分。原告不服，提起訴願，經遭決定駁回，遂向本院提起行政訴訟。
二、兩造聲明：
　(一)原告聲明：
    1.訴願決定及原處分均撤銷。
    2.被告對系爭案應為准予專利之審定。
    3.訴訟費用由被告負擔。
  (二)被告聲明：
    1.駁回原告之訴。
    2.訴訟費用由原告負擔。
三、兩造之爭點：系爭案是否有違核准時專利法第九十八條第二項之規定而不符新型
    專利要件？
　(一)原告主張之理由：
    1.系爭案利用 (70)元件底端與 (33)套接後，(40)頂端的 (42)孔供 (70)穿出，
      也就是說，系爭案利用 (70)元件定向 (40)元件且因大孔徑、大管徑及多邊形
      型管的關係，而使 (42)及 (31)沒有轉動對位困難之問題，(60)直接由 (31)
      穿入並通過(70)而沒有與(42)對位上之困難。
    2. (70)元件頂端又與 (50)元件底面的 (52)元件套組，故 (50)元件又自動定向
      使 (51)螺孔與 (60)頂端對位，故 (60)螺入非常簡易。系爭案沒有第000
      00000號「衛浴支架頭」新型專利案（下稱引證案）的 (50)構件、(55)
      構件，故對位組接上較為簡易，整體可使組裝更加方便且快速。
    3.由於系爭案 (50)元件受 (70)元件之定向組接，當系爭案之固定座左、右設置
      供水平掛桿穿組時，(50)元件不會旋動的情形下，水平掛桿兩端穿入 (50)外
      端的穿孔，將更加容易。由前揭說明比對引證案所產生問題後，系爭案具有多
      重功效上之增進，而且解決了引證案所產生之問題，進而符合新型專利所稱進
      步性之規定。
　(二)被告主張之理由：
    1.原告主要強調其透過部分微小變更可達成較佳之組裝性、或減少轉動之現象，
      惟在組裝作業時，非但與裝設者之技術熟練度有關，且亦可藉由相關夾治具而
      可輕易克服，且在實用組裝上，並不要求完全無法轉動（因需配合牆壁施工，
      很難精準定位），況利用非圓形之配合以達不致轉動位移亦為通常之常識而已
      。至對位組接之容易快速更非事實，按非圓形之組接勢必需要組接者組接時更
      為細心目視，以免角度稍偏即無法嵌合，故系爭案所強調之特點，亦非明顯之
      功能增進。
    2.引證案有螺絲定位，底座下面又有二個支柱，所以穩固性與系爭案一樣。引證
      案也有輕易組裝的功效，系爭案組裝的便利性沒有超過引證案。引證案沒有表
      明使用塑膠的材質，如果使用圓形或其他材質，於引證案中初審時引證的習知
      技術也有引用，所以系爭案不具進步性。且材質並非新型所保護的範圍。
　　理  由
一、按專利法於九十三年七月一日修正施行前，尚未審定之專利申請案，適用修正施
    行後之規定，專利法第一百三十五條定有明文。因此，專利法修正施行前已審定
    者，適用修正施行前之規定，亦有專利法第一百三十五條修正說明可資參佐。本
    件係於九十三年七月一日修正施行前，業已審定之案件，自應適用修正施行之專
    利法。次按新型係運用申請前既有之技術或知識，而為熟習該項技術者所能輕易
    完成且未能增進功效，不得依專利法申請取得新型專利，為系爭案審定時專利法
    第九十八條第二項所明定。查系爭案係衛浴掛架固定座結構改良，其申請專利範
    圍為：
1.一種衛浴掛架固定座結構改良，其定位座上係套置有一接合座，接合座頂面板設有
  一穿孔，一接頭座係組設於接合座頂部，其中，接頭座底端具一螺孔，而定位座上
  對應設有一具通孔之套座以利用一鎖結元件依序穿置過定位座之通孔、接合座之穿
  孔並螺鎖入接頭座之螺孔以將定位座、接合座、接頭座三者組固；其主要特徵係：
  一定向型管，係穿組於定位座、接合座及接頭座三者之間，以使定位座之套座上及
  接頭座底端對應該定向型管兩端設有可供其定向套合之型凸塊，接合座頂面板之穿
  孔亦設製呈可供該定向型管定向樞穿之型孔；一橡膠環襯，係組設於接合座頂面板
  與接頭座底端之間，而套圍於型凸塊及定型管頂端外周；藉此，俾可達到製造簡單
  、降低不良率、定向牢固鎖結以及鎖迫時不傷構件之實用效益者。
2.依據申請專利範圍第一項所述之衛浴掛架固定結構改良，其中該定向型管之斷面型
  式係可設製呈一相對兩側具平切面之圓管形狀者。
二、依系爭案專利說明書之記載，系爭案為改良習知前案即八十九年八月十一日公告
    之第00000000號「衛浴支架頭」新型專利案（即引證案），主要藉由一
    定向型管構件定向套組於該定位座、接頭座所設型凸塊以及接合座所設型孔之間
    ，進而得促使定位座、接合座及接頭座組合狀態達到定向牢固鎖結之目的，並藉
    由接合座與接頭座間所組設之橡膠環襯簡易構件，達到製造簡單，定向牢固鎖結
    及鎖迫時不傷構件之實用效益（專利說明書第五頁參照）。因此，系爭案與引證
    案不同係系爭案橡膠環襯及利用非圓形之套接元件，使接頭座及接合座之接合無
    法轉動。但查，上述引證案之衛浴支架頭已有膠質襯座50構件，且其膠質襯座並
    未明確界定硬質塑膠。則依一般工程塑膠即具有一定之緩衝能力以觀，系爭案以
    橡膠環襯達成迫緊緩衝之功效，以上述引證案之膠質襯座亦可達成相同之功效。
    另引證案之連結座與底座雖以圓形套合，但仍以螺栓螺固，雖因螺孔間隙或有少
    許轉動空間，但因有螺固，即使稍有空隙，仍不致發生大空間之轉動，而影響其
    固定或與其他管件之連接。就組裝方便性而言，引證案可將鎖結元件由下而上穿
    過相關組件再螺接，於量產作業時，其對位問題，均可藉由組裝機具輕易克服。
    系爭案利用非圓型之定向型管構件之配合以達不致轉動位移之效果，核屬熟習該
    項技術領域之人所可輕易思及。而非圓形之組接亦必需要組接者組接時更為細心
    目視，以免角度稍偏即無法嵌合，另系爭案因有螺固，並不因稍有空隙，而影響
    牢固連結，已如前述。因此，系爭案有關橡膠環襯及利用非圓形之套接元件之改
    良較之引證案難謂具功效之增進。
三、從而，系爭專利係運用申請前既有之技術所能輕易完成且未能增進功效，被告以
    系爭案不符審定時專利法第九十八條第二項規定，而為不予專利之審定，於法核
    無不合，訴願決定予以維持，亦屬妥適。原告主張前詞，請求撤銷訴願決定及原
    處分，並命被告對系爭案應為准予專利之審定，為無理由，應予駁回。
據上論結，本件原告之訴為無理由，爰依行政訴訟法第九十八條第三項前段，判決如
主文。
中　　　華　　　民　　　國　　九十三　　年　　　十二　　　月　　十六　　日
                           臺 北 高 等 行 政 法 院  第二庭
           　　　　　　　　　　　　　　　　　審判長 法　官  姜素娥
           　　　　　　　　　　　　　　　　　　　　 法　官  吳東都
           　　　　　　　　　　　　　　　　　　　　 法　官  陳國成
右為正本係照原本作成。
如不服本判決，應於送達後二十日內向本院提出上訴狀並表明上訴理由，如於本判決
宣示後送達前提起上訴者，應於判決送達後二十日內補提上訴理由書（須按他造人數
附繕本）。
中　　　華　　　民　　　國　　九十三　　年　　　十二　　　月　　二十　　日
            　　　　　　　　　　　　　　    　      書記官  王英傑
